【裁判字號】    97,上訴,3189
【裁判日期】    981007
【裁判案由】    偽造有價證券等
【裁判全文】
臺灣高等法院刑事判決                97年度上訴字第3189號
上  訴  人  臺灣板橋地方法院檢察署檢察官
被      告  乙○○
指定辯護人  本院公設辯護人周君穎
上列上訴人因被告偽造有價證券等案件，不服臺灣板橋地方法院
96 年度訴字第693號，中華民國97年5月9日第一審判決（起訴案
號：臺灣板橋地方法院檢察署 95年度偵字第24764號），提起上
訴，本院判決如下：
    主  文
上訴駁回。
    理  由
一、公訴意旨略以：被告乙○○於民國95年4月3日，向共同合夥
    成立台新空調工程股份有限公司（下稱台新公司）之合夥人
    甲○○、己○○ 2人要求借予台新公司之面額新台幣（下同
    ）300萬元之支票使用，遭甲○○、己○○2人拒絕，竟意圖
    為自己不法之所有，於當日夜間11時55分許，在臺北縣泰山
    鄉○○路17之15號台新公司會計戊○○之抽屜內，竊取由戊○○所保管之台新公司之土地銀行泰山分行，票號EY000000
    0號之空白支票1紙，並將同時置放於戊○○抽屜內之台新公
    司及甲○○之大小印章，持以盜蓋於該空白支票上，得手後
    又自行在該支票上填寫發票日為 95年5月1日，面額為300萬
    元(下稱系爭支票)，偽造完成後將之交付乙○○之不知情之
    姑姑丙○○，嗣經丙○○將該支票提示請求付款，因台新公
    司已掛失止付而遭退票，始悉上情，因認被告涉犯刑法第32
    0條第1項竊盜罪及第201條第1項之偽造有價證券罪云云。
二、本件證人甲○○、己○○因行不明，於原審暨本院審理中
    均傳拘不到，甲○○於警詢中之陳述，無特別可信之情況，
    無證據能力。己○○於偵查中於具結後為證言，有證據能力
    ，其證明力由本院審酌。合先敘明。
三、按犯罪事實應依證據認定之，無證據不得認定犯罪事實，又
    不能證明被告犯罪者，應諭知無罪之判決，刑事訴訟法第一
    百五十四條第二項、第三百零一條第一項分別定有明文，認
    定不利於被告之事實，須依積極證據，苟積極證據不足為不
    利於被告事實之認定時，即應為有利於被告之認定，更不必
    有何有利之證據。而認定犯罪事實所憑之證據，雖不以直接
    證據為限，間接證據亦包括在內；然而無論直接或間接證據
    ，其為訴訟上之證明，須於通常一般之人均不致有所懷疑，
    而得確信其為真實之程度者，始得據為有罪之認定 (最高法
    院29年上字第3105號、30年上字第816號、69年台上字第491
     3號、76年台上字第4986號判例意旨參照 )。另按刑事訴訟
    法第一百六十一條已於民國九十一年二月八日修正公布，其
    第一項規定：檢察官就被告犯罪事實，應負舉證責任，並指
    出證明之方法。因此，檢察官對於起訴之犯罪事實，應負提
    出證據及說服之實質舉證責任。倘其所提出之證據，不足為
    被告有罪之積極證明，或其指出證明之方法，無從說服法院
    以形成被告有罪之心證，基於無罪推定之原則，自應為被告
    無罪判決之諭知(最高法院92年台上字第128號判例意旨參照
    )。
四、公訴人認被告乙○○涉犯上開罪嫌，無非以告訴人甲○○之
    指訴、證人戊○○、丙○○、己○○之證述及偽造之台新公
    司支票影本等資為論據。告訴人甲○○因行不明，於原審
    暨本院審理中均傳拘不到，於警詢中之陳述，無特別可信之
    情況，無證據能力。證人己○○、戊○○、丙○○於偵查中
    於具結後為證言，有證據能力。另下列引用之非供述證據，
    行動電話簡訊部分據戊○○證稱係其所作，其他部分，被告
    、檢察官及辯護人均無異議，有證據能力。各證據之證明力
    由本院審酌，合先敘明。訊據被告固承認曾於上開時間由台
    新公司會計室職員戊○○之辦公桌抽屜內取得系爭支票1 紙
    ，並在該紙支票上填載金額及發票日後將之交給丙○○等事
    實，惟堅決否認有何竊盜及偽造有價證券犯行，辯稱：其與
    甲○○、己○○係合夥關係，除共同經營北新公司外，另與
    甲○○、己○○共同投資台新公司，其因業務繁忙，台新公
    司業務由己○○處理，己○○於 95年12月底、96年1月初間
    ，告知台新公司亟需用錢，向其借款，其恐己○○等不還，
    很難開口要求償還，即仲介向其姑姑丙○○借款300 萬元，
    台新公司收款後提供由丁○○簽發付款人臺灣土地銀行新店
    分行、受款人台新公司、發票日均95年3月31日、金額各100
    萬元之支票3紙予丙○○作為還款之擔保，該3紙支票係丁○○為投資台新公司開設之開南美食街餐廳所交付，丙○○將
    該擔保支票分別存入於建華商業銀行北高雄分行及臺灣銀行
    苓雅分行開設之帳戶內。嗣丁○○決定撤回投資，要拿回該
    3 紙支票，丙○○向銀行抽回後交還，要求另補同額支票，
    其告知己○○，己○○於95年4月3日以電話通知，表示票已
    開好，其到達時，天已晚，台新公司人員均已下班離去，其
    打電話向己○○詢問，己○○表示放在會計戊○○抽屜裏，
    其可以自己去拿，該抽屜沒有上鎖，其打開抽屜，內有一本
    支票簿，上有1 紙已蓋好章未填寫發票日、金額之支票，己○○告知因為貨款未到，發票日應晚一點，金額含利息，其
    回答不需利息，即依指示填載金額及發票日，並蓋上禁止背
    書轉讓章，數日後將之交付丙○○。迨該支票票載發票日屆
    至前，己○○告知貨款仍未到，若跳票對其姑姑不好意思，
    請其將款存入台新公司帳戶，但己○○恐其不借款，將該支
    票掛失止付。其不知掛失止付事，依己○○之要求款 300
    萬元至台新公司之支票帳戶，若其知悉，可將款直接予丙○○，其不知事後台新公司如何將300 萬元予丙○○等語
    。
五、查：
  (一)台新公司原名台新冷暖空調工程股份有限公司，被告原為股
    東之一，該公司於93年11月11日申請變更組織為台新空調工
    程股份有限公司，被告原有股份轉讓他人，其中部分轉讓與
    北新家電股份有限公司為股東(以下簡稱北新公司)，被告則
    為北新公司之代表人，此有本院向經濟部調閱之台新公司案
    卷所附股東名簿、股東同意書、股東臨時(常)會議紀錄可考
    ，依 95年1月製作之股東名簿，北新公司仍以被告為代表人
    而為股東。己○○證稱有與被告共同成立北新公司，又共同
    成立台新公司(偵查卷第56頁)，又依北新公司於復華銀行新
    莊分行開設之帳戶，95年4月17日轉帳296 萬元予台新公司，
    翌日又由台新公司電296 萬元予北新公司，有該帳戶存摺
    明細可證(見偵查卷第69-1頁)，證人戊○○復於偵查中證稱
    曾為北新公司管帳，有上開互為轉帳之事實(見偵查卷第62
    頁)，堪信台新公司與北新公司間互有金錢調度。
  (二)證人丙○○證稱：被告自94年底95年初陸續以台新公司名義
    向丙○○借款，有時款，有時直接交付現金，累計達 300
    萬元，其要求借據或擔保，被告即交付丁○○所簽發金額各
    100萬元之支票3紙作為擔保，其或依指示將款入北新公司
    之帳戶。只有這次拿台新支票來借錢，其他都是私人用途。
    沒有算利息(見偵查卷第10、13頁、本院卷第155頁正、背面
    ) 等語，被告與丙○○雖均未能提出有陸續交付該300 萬元
    予台新公司證明，惟供稱上開丁○○之支票係為投資台新公
    司開設開南美食街，由其交付己○○後，再由己○○交予其
    供作上開借款之擔保，並提出丁○○簽發之上開支票影本 3
    紙附卷為證(見偵查卷第10、13頁)。該支票影本3 紙，分別
    有玉山銀行、建華銀行、台灣銀行之託收章，顯示丙○○曾
    經存入各該銀行託收。證人己○○否認有委託被告為台新公
    司向丙○○借款情事，並於偵查中證稱係被告與丁○○要投
    資開南美食街，故由丁○○簽發3紙各100萬元之支票交付被
    告，其有看過丁○○的票，是被告拿給其看的 (同卷第57、
    61 頁)云云；又證稱： (檢察官問：丙○○說只有這次拿台
    新公司的票跟她借錢？) 是被告向其稱有一個姑姑拿公司票
    即可借到錢(見偵查卷第60頁)等語，證人戊○○於偵查中證
    稱：聽過但不認識丁○○，沒有收到，也沒有看過該3 紙支
    票(見偵查卷第59、60頁)；於原審證稱：其知道台新公司有
    拿錢出去與被告投資餐廳，該餐廳是由台新公司與被告、黃
    紹志共同投資。其沒有收過該3 紙支票，亦未於支票背面蓋
    章(見原審卷第89頁) 等語。丁○○則傳拘不到，無從查證。
    應審究者，乃該300 萬元是否確為台新公司所借，該丁○○
    簽發之3 紙支票是否台新公司提供作為向丙○○借款之擔保
    ：
  1.卷附被告提出之上開丁○○支票3 紙影本，以肉眼比對支票
    上丁○○之印文 (依被告陳述，已返還丁○○，無從以正本
    比對) ，與丁○○留存於開戶之台灣土地銀行新店分行印鑑
    印文及簽名式樣相符，此有台灣土地銀行新店分行函所附丁○○印鑑卡在卷可稽(見本院卷外放證物袋)，堪信確係丁○○所簽發。各該支票均載明憑票支付台新公司 (見偵查卷第
    13頁) ，背面均有台新公司背書之印文，己○○、戊○○均
    未否認該印文之真正以肉眼比對，與台新公司在台灣土地銀
    行泰山分行開設帳戶留存之印鑑式樣，並台新公司向經濟部
    申請設立、變更登記時於申請書上使用之印文，均相符合，
    經本院向經濟部函調之台新公司案卷2冊查明(見本院外放證
    物)，堪信該3紙支票確係丁○○交付台新公司。
  2.證人戊○○證稱台新公司有參與投資餐廳，復證稱：其在95
    年3 月間曾管理北新公司之帳，開南美食街之廠商要求北新
    公司付款，被告要求台新公司代為處理，但台新公司沒有那
    麼多錢，被告與己○○、黃紹志共同等算出應由被告支付投
    資開南美食街之貨款296 萬元，但北新已有跳票情形，他們
    決定由台新簽發支票支付，即由北新公司款296 萬元入台
    新公司帳戶，錢一入，被告又反悔，所以原封不動回北
    新公司云云(見偵查卷第62頁)，姑不論此證詞與被告供稱該
    296 萬元係其囑戊○○支付開南美食街之廠商之款項，戊○○擅將之入台新公司，其不同意，乃又還之情節不相符
    合，尚難遽斷何者為真，然若此款項與台新公司無關，被告
    有何理由要求台新公司支付？己○○又何以與被告一同計算
    應付開南美食街之貨款？有支付義務之北新公司既有296 萬
    元之存款，得以現金支付廠商，何需向無義務又無足夠存款
    之台新公司借？又何需由北新公司予台新公司，再由台新
    公司簽發支票？台新公司有參與投資開南美食街，應可認定
    。則被告陳稱丁○○因投資開南美食街而交付台新公司上開
    支票3紙，可以採信。
  3.被告經營之北新公司係台新公司之股東，被告因台新公司資
    金週轉之需要出面向他人借款，合乎常情，丙○○與被告有
    姑侄之近親關係，被告向丙○○借款已非一次，丙○○甚至
    未要求利息 (關於是否收取利息，丙○○於本院審理中先稱
    無收取利息，又改稱如私人借款無需利息，如果公司借用，
    有時就算利息，此300 萬元是陸續借的，忘記有無算利息，
    見本院卷第155 頁正、背面，審酌被告嗣後以台新公司名義
    之支票換取丁○○之支票，金額均300 萬元，被告稱無利息
    ，可以採信) ，若係為被告個人或自己負責之北新公司週轉
    ，對丙○○而言，反而更親、更容易於同意借款，實無需隱
    瞞而偽稱係為台新公司借款。而己○○是否委託被告向丙○○借款，關係己○○或台新公司應否負擔上開對丙○○之債
    務，則其所證，與其自身有利害關係，不免避重就輕，難予
    遽信。況其自承被告告知有一個姑姑，拿公司票即可借到錢
    ，若非台新公司有需要，被告何必如此告知己○○？又何必
    使用台新公司之支票？戊○○係台新公司僱用之會計，並非
    管理階層，有關台新公司與他人間之投資、資金週轉，或各
    股東間之金錢往來，未必知情。戊○○於原審即曾證稱：台
    新公司有一間是被告使用，不確定是否被告獨立使用，他們
    在密談時都會到那間內等語(見原審卷第88頁)，可見被告與
    台新公司、己○○、甲○○間之事，有時會隱瞞戊○○。被
    告係陸續向丙○○借款，有時以現金有時以款方式交付，
    款部分雖非直接予台新公司，而係入北新公司帳戶，
    但北新公司為台新公司之股東，互有金錢調度，已如前述，
    丙○○與被告係姑侄關係，被告出面向丙○○借款，丙○○
    將借款入北新公司，無悖常情。被告雖未說明其如何陸續
    交付借款予台新公司，然一般公司經營生意常有為臨時資金
    需求，例如為應付工資、貨款等，不必然入帳，審酌上開丁○○之支票3紙屬台新公司所有，總金額高達300萬元，台新
    公司未予入帳，迄本件偵查時，己○○仍未主張該3 紙支票
    之權利，堪信台新公司有以之向丙○○換取300 萬元之現金
    之事實。是尚不得以台新公司之存款中無由被告、丙○○或
    北新公司款300萬元而推認被告必無交付該借款300萬元之
    事實。
  4.綜上所述，上開丁○○之支票3 紙係以台新公司為受款人，
    屬台新公司所有，己○○於台新公司於背書後交予被告，被
    告復明白告知己○○將持之向丙○○借款，總金額復與被告
    以台新公司名義向丙○○所借款項相同，被告辯稱其係經己○○之委託為台新公司向丙○○借款，以該3 紙支票作為擔
    保，即非不可採。又縱然非台新公司向丙○○借款，台新公
    司既將所有之該3 紙支票背書後交由被告轉交丙○○借款，
    亦堪認有以之供被告借款之擔保之意。
  (三)被告辯稱嗣因丁○○撤回對開南美食街之投資，故而向丙○○取回上開支票3紙返還之，另交付台新公司所簽發金額300
    萬元之支票即本件被告被訴竊盜後偽造之支票 1紙予丙○○
    作為擔保等語，關於被告取回丁○○簽發之支票 3紙，補以
    由台新公司簽發之300萬元支票1紙部分，核與證人丙○○證
    稱：其早已交付300 萬元借款，因被告取回供作擔保之丁○○之支票，其問被告有何其他擔保，被告表示會另開1張300
    萬元之支票，迨其至台北時始交付 (偵查卷60頁，按丙○○
    住高雄 )等語相符，堪予採信。丁○○撤回對開南美食街之
    投資一節，徵諸證人即曾為北新公司管帳並處理南美食街之
    廠商請款事之戊○○證稱不認識丁○○，顯示該丁○○並未
    參與開南美食街之投資經營，且卷附資料無證據證明被告於
    向丙○○取回上開丁○○之支票 3紙後私下兌現使用，被告
    所辯因丁○○撤回投資而返還上開支票 3紙，非不可採信。
    至於證人丙○○證稱被告係告知廠商丁○○已先付150 萬元
    ，故不能軋300 萬元支票，要抽回云云(見偵查卷第60頁)，
    與被告之陳述不同，且所述係聽聞自被告，屬傳聞，不得採
    為證據。被告為台新公司向丙○○借款300 萬元，原供作擔
    保由丁○○簽發之支票既經取回，依一般交易習慣，台新公
    司另交付同額支票予丙○○作為擔保，即屬必要。又縱非台
    新公司向丙○○借款，以台新公司前曾提供丁○○之支票供
    擔保，必係與被告間有利益上之約定，原供擔保之支票既經
    取回，台新公司另提供同額擔保，亦無悖常情。
  (四)丙○○證稱：被告以台新公司需要錢為由，向其借300 萬元
    ，其要求擔保，被告即寄交丁○○之支票3 紙，嗣被告要求
    取回該3 紙支票，其問有何其他擔保，被告回答會另外開一
    紙300萬元支票，其先寄還丁○○之支票3紙予被告，後來有
    事到台北(按丙○○住高雄)就向被告拿新票。到台北之前有
    事先告訴被告，但沒有說一定要當天拿到票等語 (見偵查卷
    第60頁、原審卷第97、98頁 )。被告辯稱其係經己○○同意
    前往取票並授權簽發系爭支票，供交付丙○○，己○○則予
    否認，於偵查中證稱：在遺失支票前幾天，在台新公司內，
    被告向其及甲○○說他需要1張300萬元支票，因無法交代用
    途，故其與甲○○拒絕，在支票遺失前 1天，其接到被告電
    話，被告以很急的語氣問票在那裏，說一定要拿到票，其回
    答甲○○已拒絕，且公司沒有能力讓票過，被告說會想辦法
    讓票過，其表示若被告硬要拿就是偷，當時其覺得被告會去
    偷，即打電話要會計戊○○去查支票是否短少，翌日戊○○
    果然發現少了1 張支票，公司保全磁卡紀錄顯示被告之磁卡
    進入，當天就去掛失了云云(偵查卷第57頁)。戊○○於原審
    證稱：當天(指支票遺失前一天)沒有到公司來，好像是董志
    鎰或甲○○在我報失的前一天告訴其被告要借票，被告在當
    天下午3時說要借票，己○○、甲○○中午就出去了(見原審
    卷第88頁) ；於本院證稱：其於當天知道被告有意向台新公
    司借票，甲○○、己○○說要討論，其下班之前有向他們 (
    指甲○○、己○○ )確定是否要借，他們還沒有確定要借。
    其表示若要開票，可通知其返回公司，但無人通知。其於翌
    日早上上班，其抽屜未遭破壞，拿鑰匙打開抽屜，並未發現
    有何異樣，直到己○○叫其檢查時，才發覺抽屜內東西有被
    動過 (又稱：己○○打電話問公司有何事，其回答其抽屜被
    動過，己○○叫其檢查是否遺失東西，其檢查後發現少了一
    張支票)，其隨即依己○○指示向銀行掛失止付(見本院卷第
    118頁背面)。此應審酌者乃系爭台新公司之300 萬元支票係
    台新公司之己○○授權簽發抑或被告未經同意竊取空白支票
    後偽造：
  1.依上開己○○、戊○○之證詞，本件於戊○○發現遺失空白
    支票1 紙之前一天，被告確有與甲○○、己○○商討由台新
    公司簽發金額300萬元支票之事實，可以認定。
  2.依上開丙○○所證，被告係先取回丁○○之支票，同意另交
    付同額支票為擔保，嗣於其至台北時始交付，顯然被告提供
    擔保予姑姑丙○○並無急迫情形，被告既非欲向丙○○或第
    三人另行借款，當不致發生「很急」，當天一定要拿到票，
    致使其懷疑被告可能會去偷支票之情形，所證顯然誇大不實
    。且己○○究竟憑何懷疑被告當天可能前往竊取，復未具體
    說明，難為憑據。而戊○○所謂「知道被告有意借票」，以
    「電話向甲○○、己○○確定是否要借」，非由於與被告商
    討，而係聽聞自他人，既屬傳聞，不能作為證據。而依前述
    ，台新公司應另交付同額支票予丙○○作為借款之擔保，被
    告要求之300 萬元支票與向丙○○借款並原供作擔保之丁○○簽發之支票總額相符，丙○○亦證稱被告係應其要求交付
    該300萬元之支票供擔保，被告係欲以此票供作原借款300萬
    元之擔保，而非為其他用途向台新公司借票，可以採信。台
    新公司既係該借款之債務人，己○○實無理由拒絕另簽發同
    額支票交付丙○○。證人己○○於偵查中證稱其明白拒絕「
    借票」予被告，有違常情，被告辯稱己○○同意簽發系爭支
    票，非不可採。
  3.戊○○於偵查中證稱：小章原本是2個主管(指甲○○、董志
    鎰)自行保管，當天是2個主管先離開，所以小章交給我保管
    ，系爭支票蓋的是合庫帳戶的大章，不是土地銀行戶帳戶的
    大章(見偵查卷第59頁)；於原審證稱：公司大小章及支票均
    統一放在櫃子裏，當天(指遺失支票前一天)己○○交給其公
    司大小章，其將二個章放在一起(原審卷第94頁)；於本院證
    稱：台新公司之空白支票及大章由其保管，小章即負責人之
    印章則由己○○或甲○○保管，通常需要用小章時，他們會
    交付，其辦完後交還，但遺失支票前一天，有使用小章，至
    下班前甲○○、己○○已經離開，至其下班都未回來，沒辦
    法交還，就把小章鎖在辦公室抽屜裏。系爭支票所蓋印章非
    台新公司用於支票之印章等語 (見本院卷第118頁背面)。戊○○先後證詞尚有不同，縱台訢公司小章通常係由甲○○或
    己○○保管屬實，則在通常情形下，戊○○抽屜內不會有小
    章，除非己○○、甲○○、戊○○告知，被告不會知悉當天
    晚間可以由戊○○抽屜內取得小章而完成簽發支票行為。況
    台新公司為防盜並管制進出人員而裝設有保全系統，戊○○
    即證稱事後調保全系統而懷疑被告 (見本院卷第120頁)，己○○亦證稱由公司保全磁卡顯示被告進入(見偵查卷第50 頁
    ) ，此為被告所知悉，被告經營商業行為，亦必知偽造支票
    之法律責任，被告已經與己○○、甲○○商討由台新公司開
    票事，且該支票係交予其姑姑丙○○，倘被告未經同意前往
    竊取，台新公司可由磁卡出入紀錄查知被告曾經進入，再由
    兌領人查出簽發交付支票之人，則被告將無所遁形，倘若台
    新公司掛失止付或報警處理，被告即須擔負偽造有價證券罪
    責，乃其毫不掩飾逕行前往台新公司，由戊○○之抽屜內取
    得空白支票後簽發之。甚至，系爭支票明載「禁止背書轉讓
    」，據戊○○於原審證稱；「禁止背書轉讓」章由其保管，
    另外放，沒有鎖起來。系爭支票上之「禁止背書轉讓」並非
    其所蓋等語(見原審卷第86、90頁)，於本院改稱該「禁止背
    書轉讓」是其所蓋，其一拿到空白支票就會蓋上「禁止背書
    轉讓」云云(見本院卷第120頁背面) ，但不論何者為真，被
    告明知系爭支票「禁止背書轉讓」，仍填載金額完成發票後
    交付丙○○，顯然有意限制受票人丙○○將支票轉讓他人。
    反觀己○○於發現系爭支票遺失，且高度懷疑係被告所為之
    情況下，竟不立即報警處理，僅於翌日即95年4月4日向銀行
    申請掛失止付，且係以支票在公司遺失為由，非以遭竊盜為
    由，此有票據掛失止付通知書、掛失止付票據提示人資料查
    報表、遺失票據申報書等在卷為憑，有違常情。己○○是否
    將蓋妥台新公司大小章之支票上放在戊○○抽屜內而囑被告
    前往取票並簽寫金額，非無可能。
  4.戊○○雖曾證稱除其以外，無人有其抽屜鑰匙，但亦曾證稱
    ：「我不知道他們是否有鑰匙，但從我去公司就沒有人開過
    我的抽屜。」(本院卷第122頁) 戊○○既不能確認其抽屜僅
    有1份鑰匙，依一般生活經驗，鎖通常搭配3份鑰匙，不論住
    家、營業、辦公場所，鑰匙必有備份，否則一旦遺失，即難
    開啟，必須更換新鎖。戊○○擔任會計，抽屜內放置台新公
    司之印章、支票簿等重要物品，台新公司無不準備備份鑰匙
    之理。則在戊○○下班離去不知情之情形下，自不能排除由
    他人持備份鑰匙開啟後將蓋好章之支票放在其內由被告取用
    之可能性。而能取得備份鑰匙者，必係台新公司之管理階層
    ，而非被告。至於戊○○證稱翌日其係以鑰匙打開抽屜云云
    ，但戊○○作證時，距被告取票簽發時日已久遠，對於開啟
    抽屜之順手小事，難期為正確無誤之記憶。又系爭支票所蓋
    印章雖非台新公司通常使用於支票者，然屬台新公司所有，
    同放在戊○○抽屜內，並非偽造，業經戊○○證實，而錯用
    印章係一般人皆可能發生者，被告辯稱該支票已經用印，台
    新公司之票據通常係由戊○○為之，己○○疏未注意而錯用
    印章，亦非無可能，尚不能以該支票印文錯誤推認係被告在
    不清楚應用何印章之情況下誤用。而支票未載金額，被告辯
    稱己○○表示不清楚利息，囑由被告自行填載，其表示不用
    利息，乃自行填載300 萬元等語。審酌一般民間借款皆計算
    利息，本件借款金額300 萬元，已借用數月，被告所辯，合
    於情理，自亦不得以該支票金額欄空白推認己○○未授權。
    是均不能為被告不利之證明。
  5.綜上所述，原台新公司提供作為系爭借款擔保之丁○○之支
    票經取回，原有必要另提供擔保予丙○○，被告辯稱經董志
    鎰指示被告前往台新公司取票，並授權簽發系爭支票，即非
    不可採信。
  (五)被告於95年4月28日由北新公司電300萬元予台新公司，台
    新公司於95年5月2日電300 萬元予丙○○，有北新公司與
    台新公司存摺及歷史交易明細可稽(見偵查卷第40、68頁)，
    戊○○證稱其將系爭支票掛失止付後即以簡訊通知被告，被
    告仍款300 萬元予台新公司，並於款後始告知，要軋已
    掛失之系爭支票，其告知系爭支票已掛失止付，被告要求其
    處理，惟因已不能兌現，為返還該300 萬元予被告而依被告
    指示款300萬元予丙○○等語 (見本院卷第118、120頁)，
    並提出行動電話簡訊為憑(見本院卷98年8月20日審判筆錄第
    8頁)，惟被告否認有收到簡訊，辯稱其交付丙○○本件支票
    後，台新公司迄未清償借款，己○○於支票屆期前告知有困
    難，向其借款，其因而款300 萬元供兌現，不知台新公司
    如何將之予丙○○，其若知台新公司已將系爭支票掛失止
    付，直接予丙○○即可等語。核諸戊○○提出之簡訊發送
    日期為2006年8月25日，距其掛失止付並款又轉已隔數
    月，雖戊○○解釋係由於更換手機，致時間變動，但仍不能
    證明其發送之確實日期，被告乃習於使用支票之人，倘若知
    悉該支票已經掛失止付，當無再存款供兌現之理，堪信被告
    並未收到該簡訊。台新公司於被告入300萬元後，將之轉
    丙○○，究係被告之指示或台新公司自行為之，證人戊○○所證與被告所供雖不一致，惟關於被告款之目的係為兌
    現系爭支票則無不同。本件借款係被告出面為之，借款人為
    被告之姑姑，被告因恐支票不能兌現而款300萬元予台新
    公司，以示對其姑姑負責，尚難以此推認該借款與台新公司
    無關。卷附北新公司之存摺明細顯示，於95年3月底有數十
    萬元存款餘額，同年4月中、4月底均有數百萬元存款餘額，
    並無資金不足情形，被告於系爭票載發票日屆至前電300
    萬元予台新公司(見偵查卷第68、69-1頁)，可證其有資力，
    非無信用，倘若被告或北新公司有資金需求，得以自己名義
    為之，實無偽造台新公司之支票後又自行付款之理。反觀台
    新公司設於土地銀行泰山分行之帳戶，於系爭支票掛失止付
    前，95年3月31日、同年4月3日之存款餘額均僅100元，同年
    4月4日僅有32,619元，於系爭支票記載之發票日即95年4月
    27日之存款餘額為3,679元，被告於同年4月28日入300萬
    元，95年5月2日戊○○將300萬元轉丙○○後，存款餘額
    為3,354元(見偵查卷第38頁至40頁)，顯然台新公司當時無
    資力，則被告辯稱己○○表示台新公司有困難，向其借款，
    其因而電300萬元予台新司供兌現系爭支票，當屬可信。
六、檢察官上訴意旨略以：(一)依戊○○證詞，甲○○、己○○從
    未同意被告開票，台新公司開票程序通常係由戊○○經手，
    縱認被告因要求台新公司返還丙○○300 萬元而要求台新公
    司開票屬實，依被告之供述，當時並無任何急迫之情，己○○並無同意被告於當日晚間自行進入公司，在無人監督情形
    下，違反公司內控流程，並甘冒被告開金額之風險甚明。又
    倘系爭支票係為台新公司返還丙○○借款屬實，被告何以自
    有資金款300 萬元予台新公司供兌現系爭支票？可見係供
    被告自己調現。參以己○○於案發後即刻向戊○○關心是否
    有事，本件應認係被告向己○○調現未果，私自進入台新公
    司開票。(二)己○○明知被告竊取支票卻指示戊○○掛失止付
    並發簡訊予被告，可推知欲督促被告勿提示且無追究刑責之
    意，惟因丙○○提示始查獲本案。(三)己○○與戊○○之證詞
    大致相符，審理中雖傳拘未到，證述部分仍有證據能力云云
    。查己○○、戊○○之證詞，不能採為不利被告之證明，業
    已詳述如前，被告經營之北新公司係台新公司之股東，台新
    公司與北新公司互有金錢往來，亦如前述。被告持有台新公
    司之鑰匙，證人戊○○證稱台新公司設有被告之辦公室 (見
    原審卷第88頁 )，會計室是單獨一門，只有其與被告、己○○、甲○○四人有鑰匙(見本院卷第121頁) ，己○○證稱由
    公司保全磁卡顯示被告進入(見偵查卷第57頁)，可見被告有
    權進出台新公司，戊○○又證稱被告需用錢時，己○○會交
    代款至被告指定之帳戶，業經戊○○證述明確 (見本院卷
    第118頁)，可見被告與台新公司、己○○關係密切，彼此有
    信任關係，若己○○同意被告自行進入台新公司簽發支票，
    不足為奇。至於被告以在非急迫之情形下於晚間私自進入台
    新公司，被告辯稱台新公司從事空調安裝，常工作至很晚，
    以本案發生時已近夏季，符合常情，被告經營事業，因他事
    繁忙，於晚間得空時前往取票，亦非為奇。而依前述，台新
    公司於被告要求另簽發支票予丙○○及系爭支票發票日屆至
    前均處於經濟困境，若台新公司係本件借款之債務人，有義
    務簽發支票予丙○○供擔保，若非債務人，亦曾同意提供擔
    保，無理由拒絕被告之要求，則己○○是否一方面同意被告
    而授權被告自行簽發以為搪塞，另方面因恐無法兌現而又掛
    失止付，或曾經同意並授權被告簽發，事後思及台新公司財
    務吃緊而反悔，卻無理由要求被告返還，再向被告借款又恐
    因前債未清遭拒，如任由系爭支票持票人提示，將使台新公
    司發生退票致債信不良，並將此事隱瞞會計戊○○，均非無
    可能。證人甲○○、己○○均傳拘無著，證人戊○○證稱此
    二人均因生意失敗跑路 (見本院卷第121頁背面)，本院審酌
    其他證據，甲○○、己○○分別於警詢、偵查中之證詞不能
    為被告犯罪之證明。
六、綜上所述，公訴人所舉證據尚未足使法院產生有罪之心證，
    被告之辯解非不能採信，本院復查無其他積極證據證明被告
    有本件竊盜及偽造系爭支票犯行，既不能證明被告犯罪，依
    法應為無罪之諭知。原判決諭知被告無罪，於法核無違誤。
    檢察官上訴無理由，應予駁回。
據上論斷，應依刑事訴訟法第368條，判決如主文。
本案經檢察官陳明光到庭執行職務。
中    華    民    國    98    年    10    月    7     日
                  刑事第四庭  審判長法  官  陳筱珮
                                    法  官  陳玉雲
                                    法  官  孫惠琳
以上正本證明與原本無異。
如不服本判決，應於收受送達後10日內向本院提出上訴書狀，其
未敘述上訴之理由者並得於提起上訴後10日內向本院補提理由書
（均須按他造當事人之人數附繕本）「切勿逕送上級法院」。
                                    書記官  張淑華
中    華    民    國    98    年    10    月    7     日


司法院資訊處製作；財團法人民間司法改革基金會備份。
